【裁判字號】    88,重上,403
【裁判日期】    970813
【裁判案由】    確認債權不存在等
【裁判全文】
臺灣高等法院民事判決                 88年度重上字第403號
上  訴  人  甲○○
訴訟代理人  周承武律師
被上訴人    丁○○○
            乙○○
            丙○○
共      同
訴訟代理人  高秉涵律師
上列當事人間請求確認債權不存在等事件，上訴人對於中華民國
88年９月20日台灣台北地方法院85年度重訴字第1125號第一審判
決，提起上訴，被上訴人並為訴之變更，本院於97年７月30日言
詞辯論終結，判決如下：
    主      文
上訴駁回。
上訴訴訟費用由上訴人負擔。
被上訴人變更之訴駁回。
變更之訴訴訟費用由被上訴人負擔。
    事實及理由
一、本件被上訴人主張：上訴人自訴外人徐秀玉處，得悉被上訴
    人丁○○○之夫，乙○○、丙○○之父，即訴外人鄭中邦罹
    患胃腺癌，多次住進台北榮民總醫院接受治療。民國83年11
    月10日又因胃腺癌左側肋膜腔轉移，住進該醫院，於同年月
    28日及83年12月４日，先後接受導管引流肋膜腔積水，肋膜
    腔手術，於同年12月９日出院，於83年12月13日不幸亡故。
    竟假伊等因就醫、就學，長期居留美國，未能於鄭中邦亡故
    時，隨侍在側；及徐秀玉身為鄭中邦之祕書，掌握鄭中邦印
    鑑、相關身分及財產文件之便。夥同徐秀玉，共同偽造83年
    12月1日期，金額為新台幣（下同）700萬元之借據（下稱系
    爭借據），及設定抵押權文件等文書，於83年12月20日，就
    鄭中邦所遺坐落台北市○○區○○段2小段946號土地 (應有
    部分91／10000），及其上門牌號碼為台北市○○路495號6
    樓之建物 (應有部分為全部，以下合稱系爭房地)，設定700
    萬元之抵押權（下稱系爭抵押權)。嗣再利用訴訟詐欺手段
    ，向台灣士林地方法院（下稱士林地院）聲准以該院84年度
    執字第1503號強制執行事件（下稱第1503號執行事件），對
    系爭房地為強制執行（嗣已經拍定，但尚未完成分配）。而
    刑事部分，上訴人及徐秀玉經檢察提起公訴後，分據刑事法
    院判處偽造文書等罪刑確定 (本院95年度重上更(五)字第115
    號、最高法院96年度台上字第2372號刑事判決)。爰求為確
    認上訴人就系爭房地所設定系爭抵押權所擔保之債權為不存
    在；及撤銷第1503號執行事件執行程序之判決〔原審為上訴
    人敗訴之判決後，上訴人提起第二審上訴，被上訴人於本院
    審理中，以上開強制執行程序已就系爭房地拍定為由，就其
    原請求撤銷強制執行程序部分，為訴之變更，請求上訴人將
    所受或應受分配之金額返還被上訴人。又上訴人另備位聲明
    ，求為命上訴人應返還受領配之873萬3,100元部分，經其於
    原審撤回 (原審卷133頁）〕。
二、上訴人則以：鄭中邦生前向伊陸續借款，經結算無誤後，於
    其83年12月９日出院之日，交付伊由徐秀玉代筆，經鄭中邦
    親自蓋印鑑章，其上載明：「‧‧如本人（鄭中邦）無法在
    七日內還清債款，同意甲○○先生（上訴人）將本人看過並
    蓋章之契約書，連同權狀二張、印鑑證明一張送地政單位辦
    理登記，並准許代填已蓋好章之借據，送交法院辦理」等語
    之授權書，及借據。乃鄭中邦於伊執以辦妥系爭抵押權設定
    登記後，未於約之七日內清償債款，伊即依該授權書之授權
    ，完成借據之填載，向法院聲請裁定准許拍賣抵押物，並聲
    請強制執行，並無被上訴人所指之偽造文書而虛偽設定系爭
    抵押權之情。被上訴人求予確認系爭抵押債權為不存在，及
    撤銷強制執行之執行程序，均屬無理等語，資為抗辯。
三、原審為上訴人敗訴之判決，上訴人不服，提起第二審上訴（
    被上訴人就原請求撤銷第1503號執行事件執行程序部分，為
    訴之變更，求為命上訴人返還系爭房地拍定後，上訴人所受
    或應受分配之金額），聲明：(一)原判決廢棄。(二)被上訴人在
    原審之訴及在本院變更之訴均駁回。被上訴人則聲明：(一)上
    訴駁回。(二)上訴人應返還被上訴人其於第1503號執行事件所
    受或應受分配之金額。
四、查被上訴人於原審，聲明撤銷第1503號執行事件就系爭房地
    之執行程序部分，經原審為其勝訴之判決後，上訴人對之提
    起第二審上訴，於本院審理中，被上訴人以系爭房地業已拍
    定為由，為訴之變更。上訴人無異議而為本案之言詞辯論，
    依民事訴訟法第463條準用第255條第２項之規定，視為同意
    該變更，自應予准許，並由本院逕就變更之訴為審理。
五、再查，被上訴人丁○○○、乙○○、丙○○，分別為訴外人
    鄭中邦之妻或子女，為鄭中邦之法定繼承人。上訴人於鄭中
    邦83年12月13日死亡後之同年月20日，猶執已蓋用鄭中邦印
    章之系爭借據及授權書，就鄭中邦所遺之系爭房地，辦妥系
    爭抵押權之設定登記。嗣於聲請裁定准許拍賣抵押物後，聲
    准士林地院以第1503號執行事件，就系爭房地為強制執行，
    雖已經拍定，惟迄未就價金為分配等事實，有兩造不爭執之
    戶籍謄本、借據、授權書、他項權利證明書，及士林地院民
    事執行進行單可稽（原審卷41、18、54、18-1，本院卷第３
    宗45頁)，堪認為真實。
六、經按消費借貸，因金錢或其他代替物之交付而生效力，（88
    年4月21日）修訂前民法第475條定有明文（修訂後已刪除）
    。是以倘借用人就該金錢或其他代替物交付之事實，有所爭
    執，自應由主張已為交付之貸與人負舉證之責。本件被上訴
    人既否認其被繼承人鄭中邦有向上訴人借取700萬元款項、
    出具授權書，及同意以系爭房地設定系爭抵押權之事實。則
    上訴人自應就各該有利於己之事實，負舉證之責。茲上訴人
    雖提出系爭借據、授權書各乙紙（原審卷18頁、54頁），惟
    依該借據所載，其借款金額（700萬元)，係於該借據簽章之
    同時，一次全部收訖，核與上訴人所陳，鄭中邦係生前陸續
    向其借款，其後經結算（計積欠700萬元）之情形 (同上卷
    39 頁背面），明顯不符，已難執此據借據，即以為有利於
    上訴人之認定。況上訴人係夥同訴外人徐秀玉，由上訴人於
    上開借據上偽造「鄭中邦」之署押，盜蓋「鄭中邦」之印文
    。另由徐秀玉書偽造「鄭中邦」名義出具之上開授權書，並
    於授權人之落款處，盜蓋「鄭中邦」之印章。再由上訴人偽
    造立約日期為83年12月１日，以「鄭中邦」名義為抵押人兼
    債務人之抵押權設定契約書，盜蓋「鄭中邦」印章之印文於
    該契約書上，持往台北市士林區地政事務所，辦理系爭抵押
    權之設定登記。嗣又向士林地院聲請裁定准許拍賣抵押物，
    聲准士林地院以第1503號執行事件，就系爭房地為強制執行
    ，而與徐秀玉共犯偽造文書等罪刑。案經本院95年度重上更
    (五)字第115號，及最高法院96年度台上字第2372號刑事判決
    ，判處上訴人及徐秀玉罪刑確定，業據本院調取該刑案全卷
    ，核閱屬實。益見上訴人所稱系爭抵押權所擔保之借款債權
    ，其已交付鄭中邦而確屬存在云云，純屬子虛。上訴人徒以
    共犯徐秀玉於刑事案審理中之迴護供詞，主張系爭抵押債權
    確屬存在，自無可取。被上訴人求予確認該抵押債權不存在
    ，為有理由。
七、又系爭房地所設定之系爭抵押債權雖不存在，惟該房地既經
    第1503號執行事件予以拍定，有拍賣筆錄，及士林地院民事
    執行進行單可稽（原審卷11頁、本院卷第3宗45頁)。被上訴
    人原請求撤銷該執行事件之執行程序，固屬不應准許，惟被
    上訴人嗣於本院為訴之變更，請求上訴人應返還所受或應受
    之分配金額，因上訴人之抵押債權既不存在，已無受分配之
    可能，況上訴人迄未受有該拍賣價金之分配，又如前述，則
    被上訴人之變更請求，尚屬不應准許。
八、綜上所述，被上訴人請求確認系爭房地之系爭抵押債權為不
    存在，為有理由，應予准許。原審為上訴人敗訴之判決，於
    法洵無違誤。上訴論旨，指摘原判決該部分為不當，聲明廢
    棄，非有理由。至被上訴人變更之訴，請求上訴人返還系爭
    房地拍賣後所受或應受分配之金額，為無理由，應予駁回。
    此外，兩造其餘攻擊防禦方法，經核與本件判決之結果，不
    生影響，爰不予逐一論酌，附此敘明。
九、據上論結，本件上訴人之上訴及被上訴人之變更之訴，均無
    理由。依民事訴訟法第449條第1項、第78條、第85條第1項
    前段，判決如主文。
中    華    民    國    97    年     8    月    13    日
                    民事第十二庭
                        審判長法  官   陳駿璧
                              法  官   陳邦豪
                              法  官   王仁貴
正本係照原本作成。
如不服本判決，應於收受送達後20日內向本院提出上訴書狀，其
未表明上訴理由者，應於提出上訴後20日內向本院補提理由書狀
（均須按他造當事人之人數附繕本）上訴時應提出委任律師或具
有律師資格之人之委任狀；委任有律師資格者，另應附具律師資
格證書及釋明委任人與受任人有民事訴訟法第466條之1第1項但
書或第2項（詳附註）所定關係之釋明文書影本。
中    華    民    國    97    年    8     月    14    日
                              書記官   章大富
附註：
民事訴訟法第466條之1（第1項、第2項）：
對於第二審判決上訴，上訴人應委任律師為訴訟代理人。但上訴
人或其他法定代理人具有律師資格者，不在此限。
上訴人之配偶、三親等內之血親、二親等內之姻親，或上訴人為
法人、中央或地方機關時，其所屬專任人員具有律師資格並經法
院認為適當者，亦得為第三審訴訟代理人。


司法院資訊處製作；財團法人民間司法改革基金會備份。
